【裁判字號】    99,訴,1133
【裁判日期】    991130
【裁判案由】    確認租賃關係存在等
【裁判全文】
臺灣士林地方法院民事判決              99年度訴字第1133號
原      告  卓明強
被      告  周雷黎珠
訴訟代理人  童兆祥律師
上列當事人間確認租賃關係存在等事件，本院於民國99年11月9
日言詞辯論終結，判決如下：
    主  文
原告之訴駁回。
訴訟費用由原告負擔。
    事  實  及  理  由
一、原告起訴主張：
  (一)原告於民國94年5 月間，向被告承租臺北市○○區○○段4
    小段577 地號土地（下稱系爭577 地號土地），約定租賃期
    間自94年5 月20日起至98年5 月20日止，租金為每年新臺幣
    （下同）12萬元，嗣自97年6 月起，兩造合意將租金降為每
    年6 萬元。原告復於96年4 月間向被告承租坐落於系爭577
    地號土地旁之同段581 號土地（下稱系爭581 地號土地），
    兩造未訂立書面契約，口頭約定租金為每年1 萬元，且未約
    定租賃期間，故兩造就系爭581 地號土地係成立不定期租賃
    契約關係。
  (二)嗣被告於98年間，委請其兒子向原告表示系爭577 地號土地
    租金調為每月2 萬元，系爭581 地號土地租金則調整為每月
    1 萬元，但原告並不同意。詎被告竟拒絕將系爭581 地號土
    地交予原告使用收益，反另將之出租予訴外人李欣霖、林秉
    洋，向其等各收取每月5,000 元之租金，如被告繼續將系爭
    581 地號土地出租予原告，原告本可享有向李欣霖、林秉洋
    收取轉租租金之利益，故被告拒絕將系爭581 地號土地出租
    予原告，已致原告損失每月1 萬元之租金收益，自98年6 月
    起至99年3 月止，租金損失已達10萬元。嗣後逐月發生之租
    金損害，亦應由被告負賠償責任。
  (三)系爭581 地號土地為紅磚人行道，原告承租並非作為建屋之
    用，係看賣生煎包的林秉洋可憐，不忍被告向其收取高額租
    金，欲向被告承租供林秉洋無償使用。
  (四)爰聲明請求判決：
    1.確認兩造間就系爭581地號土地之租賃關係存在。
    2.被告應給付原告10萬元，及自起訴狀繕本送達翌日至清償
      日止，按週年利率5%計算之利息。
    3.被告應自99年4 月1 日起至交付系爭581 地號土地予原告
      之日止，按月給付原告1萬元。
二、被告則辯稱：
  (一)兩造就系爭577地號土地簽訂租約後，原告於96年間向被告
    表示擬承租相鄰之系爭581地號土地，因系爭577地號土地之
    租期僅餘2年，兩造乃口頭約定將系爭581地號土地一併納入
    系爭577地號土地租賃合約書之租賃範圍。租期以1年為1期
    ，租金為每年1萬元，2筆土地租金合併計算，每年共計13萬
    元，其餘條件維持不變。故系爭581地號土地之租賃期間與
    系爭577地號土地相同，均至98年5月20日屆滿，並非不定期
    租賃契約。
  (二)被告於98年5月20日前，已多次發函表示除非兩造另議新約
    ，否則不再續租系爭577、581地號土地，詎原告無視被告之
    告知，未經商議新約，即逕自於98年3月間將其片面調降後
    之租金（即系爭577地號土地6萬元，系爭581地號土地1萬元
    ，但被告並未同意調降）匯入被告帳戶，被告為清楚表明不
    續租之立場，乃委請長男周維德將原告給付之金額，以開立
    銀行本行支票之方式退還予原告，經原告簽收無誤。可見原
    告顯明確知悉系爭577、581地號土地之租約，均因租期屆滿
    而消滅。
  (三)縱認系爭581地號土地為不定期限之租賃契約關係，惟系爭
    581地號土地並非耕地，亦非供建築房屋之基地，故依最高
    法院45年度台上字第1514號判例意旨，被告得隨時終止租
    約。被告業數度以存證信函告知於98年5 月20日即不再續租
    之意旨，亦以退還租金之方式為終止之意思表示，故系爭
    581 地號土地租約，已因被告明確為終止之意思表示而終止
    ，租約已不存在。
  (四)兩造並未約定系爭581地號土地可以轉租，故縱租約存在，
    原告亦不可能受有轉租租金每月1萬元之損害。
  (五)並聲明請求判決：原告之訴駁回。如受不利判決，願供擔保
    請准宣告免為假執行。
三、兩造不爭執之事實：
  (一)被告為系爭577 地號、581地號土地之所有權人，有土地登
    記謄本附於本院99年度士簡調字第273號卷（下稱調解卷）
    第27頁、第28頁可稽。
  (二)兩造簽訂租賃契約，約定自94年5月20日起至98年5月20日止
    ，由原告承租系爭577 地號土地，每月租金1萬元。有土地
    租賃合約書附卷可考（調解卷第22頁）。
  (三)原告於96年4 月間向被告承租坐落於系爭577地號土地旁之
    系爭581 地號土地，兩造未訂立書面契約，口頭約定租金為
    每年1 萬元。
  (四)被告與林秉洋簽訂租賃契約 約定自98年6月1日起至100年5
    月31日止，將系爭581 地號土地（前半段）出租予林秉洋，
    每月租金5,000元（12:00以後讓李欣霖停車用）。有土地租
    賃合約在卷足憑（調解卷第7頁）。
四、本件爭點厥為：兩造就系爭581 地號土地，是否仍有租賃契
    約存在？茲析述如下：
  (一)按不動產之租賃契約，其期限逾一年者，應以字據訂立之，
    未以字據訂立者，視為不定期限之租賃。民法第422 條定有
    明文。本件兩造於96年間就系爭581地號土地成立租賃契約
    時，並未訂立書面租約，而被告復抗辯系爭581地號之租賃
    期限與系爭571地號之租賃期限相同，即均至98年5月20日止
    ，則其租期超過1年而未訂立字據或書面，依上開法條規定
    ，原告主張兩造就系爭581地號土地成立不定期租賃契約，
    尚非無據。被告雖抗辯兩造係成立1年1期、連續2期之租約
    云云，惟未舉證以實其說，且與被告主張併入並援用之系爭
    577地號土地租約所約定「租期至98年5月20日」之條件有間
    （本院卷第28頁），其主張尚非可採。
  (二)按不定期租賃契約之標的物如為房屋、建築房屋之基地，或
    耕地時，土地法第100條、第103條、第114條對出租人收回
    租賃物之條件，固有相當之限制。惟如係以非耕地或非供建
    築房屋之土地為租賃物之租賃，其終止契約，土地法及其他
    特別法並未就此設有特別規定，依特別法無規定者，適用普
    通法之原則，應仍適用民法第450條之規定，即未定期限者
    ，除應依習慣先期通知外，各當事人得隨時終止契約（最高
    法院45年台上字第1514號判例意旨參照）。經查，原告自承
    ：伊係因自臺北市政府財政局標得臺北市○○區○○段4小
    段578、579地號土地之停車場承租權，系爭577號、581號土
    地隔在上揭578、579地號的兩邊，系爭581地號是紅磚人行
    道；系爭577地號土地是當停車場，系爭581地號土地是停車
    場出口（本院卷第17頁、第67頁）等語，堪認系爭581地號
    土地確非建築房屋之基地，亦非耕地，依上開法條及判例意
    旨，出租人自得於先期通知後，隨時終止租約。
  (三)經查，被告於98年3月30日，即以存證信函向原告表示：系
    爭577、581地號土地於98年5月9日（按應為20日，9日係誤
    繕）到期，如未再議定新約，該租賃關係即行終止之意旨（
    本院卷第31頁），復於98年4月27日再以存證信函向原告表
    示：系爭577、581地號土地租期至98年5月20日止，期滿已
    確定不再續約，請求原告返還租賃物之意旨（本院卷第33頁
    ），原告亦自認有收受該二封存證信函（本院卷第67頁）。
    雖因被告主觀上認定系爭581地號土地係於98年5月20日租期
    屆滿之定期租約，而使用「不再續租」之字眼，惟其真意與
    終止不定期租賃契約之意思表示，實無二致。則被告於終止
    租約之1個月前先行通知，自與民法第450條之規定無違，且
    其終止不待承租人同意，即生效力。況被告業將原告匯入之
    租金（含已經租賃期滿之系爭577地號租金）共計7萬元退回
    原告，並經原告於98年4月9日簽收（本院卷第32頁），被告
    就系爭581地號土地終止租約之意思表示，甚為明確，原告
    亦以收受退回租金之方式，合意終止系爭581地號土地之租
    賃契約。
  (四)原告雖復於98年5月11日發存證信函，表示系爭581地號土地
    之租約為不定期租賃契約，伊仍將繼續承租之意旨（本院卷
    第34頁、第35頁）。惟系爭581地號土地之租約業因出租人
    為終止之意思表示，而行終止，則原告於98年5月11日所為
    續租意思表示之存證信函，至多可視為「請求承租系爭581
    地號土地」之新要約，該新要約既未獲被告為承諾之意思表
    示，契約自未合致，原告尚不得據以主張兩造就系爭581地
    號土地仍有不定期租賃契約存在。
五、綜上所述，原告起訴請求確認兩造間就系爭581 地號土地之
    租賃關係存在，為無理由。其以被告另將系爭581 地號土地
    出租他人，侵害其轉租之租金收益權為由，請求被告給付原
    告98年6 月至99年3 月之租金損害10萬元，及自起訴狀繕本
    送達翌日至清償日止，按週年利率5%計算之利息；併自99年
    4 月1 日起至交付系爭581 地號土地予原告之日止，按月給
    付原告1 萬元，亦非有據。其訴應予駁回。
六、據上論結，原告之訴為無理由，依民事訴訟法第78條，判決
    如主文。
中    華    民    國    99    年    11    月    30    日
                  民事第二庭  法  官  王怡雯
以上正本證明與原本無異。
如對本判決上訴，應於判決送達後20日內向本院提出上訴狀，若
委任律師提起上訴者，應一併繳納上訴審裁判費，否則本院得不
命補正逕行駁回上訴。
中    華    民    國    99    年    12    月    6    日
                              書記官  桂大永

司法院資訊處製作；財團法人民間司法改革基金會備份。
